【裁判字號】    99,易,2344
【裁判日期】    991230
【裁判案由】    重利
【裁判全文】
臺灣臺北地方法院刑事判決              99年度易字第2344號
公  訴  人  台灣台北地方法院檢察署檢察官
被      告  李秋玉
上列被告因重利案件，經檢察官提起公訴（99年度偵字第14915
號），本院判決如下：
    主  文
李秋玉無罪。
    理  由
一、公訴意旨略以：被告李秋玉於民國98年6月間向吳黃良、王
    月美、賴泓志、黃福煇、黃嘉偉、李宗哲、李武錡（分別經
    本院以99年度易字第1318號判處罪刑在案）、洪魁鑫（重利
    部分業經台灣板橋地方法院以99年度簡上字第114號判處拘
    役30日得易科罰金確定）、劉首鎮（業經台灣板橋地方法院
    以99年度簡字第794號判處拘役59日得易科罰金確定）、劉
    永智、錢紹清（均另由台灣板橋地方法院審理）、林智成、
    王聰明（均經檢察官通緝）及真實姓名不詳自稱「阿奇」、
    「學長」、「小江」、「林小姐」、「建哥」、「莊先生」
    、「盧先生」等成年男子共同經營之地下錢莊借錢。然因被
    告無法清償本息，遂在真實姓名不詳自稱「蔣先生」之男子
    要求下，明知其將金融帳戶交付不明人士使用，將幫助他人
    為不法犯行，竟仍不違背其本意，而基於幫助重利之犯意，
    於98年8月上旬某日，在其位於台北市中山區○○○路344巷
    275號7樓之3住處門口樓下，出借其所有之玉山銀行民生分
    行帳號0000000000000號帳戶之存摺、提款卡予吳黃良，每
    月可抵償新台幣（下同）2,500元本息，並告知密碼，憑供
    吳黃良等人指示借款客戶匯存本息之用。嗣因該地下錢莊經
    警據報調查，於99年1月11日持搜索票搜索吳黃良位於台北
    縣板橋市○○街55巷12弄1之4號5樓住處，扣得被告交付用
    以幫助「盧先生」收取不相當利息之前揭帳戶存摺，始查悉
    上情，因認被告涉犯刑法第30條、第344條之幫助重利罪嫌
    等語。
二、按犯罪事實應依證據認定之，無證據不得認定犯罪事實；不
    能證明被告犯罪或其行為不罰者，應諭知無罪之判決，刑事
    訴訟法第154條第2項、第301條第1項，分別定有明文。復按
    認定不利於被告之事實，須依積極證據，苟積極證據不足為
    不利於被告事實之認定時，即應為有利於被告之認定，更不
    必有何有利之證據，最高法院30年上字第816號著有判例，
    可資參照。
三、檢察官認被告涉有上開罪嫌，係以被告之供述、證人吳黃良
    之證述，及被告前開帳戶之開戶資料及歷史交易明細為主要
    論據。訊據被告固對於交付上開帳戶存摺、提款卡予地下錢
    莊之人之事實坦承不諱，惟堅決否認有何幫助重利之犯行，
    辯稱：伊因缺錢向地下錢莊借錢，借1萬元，利息是10天1千
    元，有一次伊利息錢繳不出來，要遲一天交付，對方就說要
    再加1千元，且當天一直打電話要伊把帳戶交給他，可以不
    用付一次利息，伊問對方會不會將伊帳戶怎麼樣，對方說他
    們在做網拍，需要帳戶匯款，伊才交付上開帳戶給對方，伊
    沒有幫助渠等犯罪的意思等語。
四、經查：
（一）證人吳黃良於警詢時證述員警於台北縣板橋市○○街55巷
      12弄1之4號5樓搜索查扣之4本存摺（包括被告之玉山分行
      民生分行帳號0000000000000號帳戶）是一名同事綽號「
      阿奇」之人拿給伊的，供客戶匯款用，再由伊去刷存摺確
      認客戶是否有匯款（99年1月11日警詢筆錄，99年度偵字
      第14915號卷一第23頁），是吳黃良並非直接與被告接洽
      借用帳戶一事之人，其證述無法佐證被告如何交付其上開
      帳戶存摺、提款卡予地下錢莊之人之情節甚明。
（二）被告辯稱伊因向地下錢莊借錢，嗣因利息錢繳不出來，所
      以就將前開帳戶作為抵押利息錢，但是後來錢莊的人還是
      向伊收取利息錢，帳戶不還給伊，伊只知道地下錢莊一名
      綽號「小蔣」之人，伊不知道錢莊的人拿伊的帳戶做犯罪
      使用，錢莊的人有告訴伊是要拿來做為網拍匯款帳戶，說
      他們還有其他的生意在做，伊沒有辦理帳戶結清，因為不
      敢去辦（99年6月5日警詢筆錄，99年度偵字第14915號卷
      一第12-13頁），伊沒有幫助重利之意思，是因為利息錢
      繳不出來，錢莊的人又一直騷擾伊，不得已才給他們（99
      年7月16日偵查筆錄，99年度偵字第14915號卷一第610頁
      ）等語，則依被告所辯，其因向地下錢莊借款關係積欠利
      息，因對方一再施壓，始交付帳戶存摺、提款卡予對方，
      而卷內復無證據可資認定被告所辯並非實情。檢察官所舉
      之前開證據僅能認被告知悉對方係經營地下錢莊之人，而
      在無證據可認被告所辯情節為虛妄之情形下，依其辯解，
      其因地下錢莊之逼迫施壓下交付金融帳戶存摺、提款卡予
      地下錢莊人員，尚難由此逕行推論被告認知到其行為可能
      幫助地下錢莊收取重利，而有幫助重利之不確定故意。又
      證人吳黃良固為地下錢莊成員，然其並非與被告交涉交付
      帳戶事宜之人，就被告有無認知其提供帳戶予經營地下錢
      莊之人使用一節，無從加以證明，業如前述。縱然被告前
      開帳戶實際上遭地下錢莊用以向借款人收取重利，然其交
      付帳戶存摺、提款卡之原因既無法排除被告辯解之情形，
      其辯解亦與社會常情無違，依罪證有疑利於被告之原則，
      自難認被告係基於幫助他人犯重利罪之意而交付帳戶。
五、綜上，本件證據未能證明被告基於幫助他人犯重利罪之犯意
    而交付帳戶存摺、提款卡，無法證明有檢察官所指之幫助重
    利犯行，此外，本院復查無其他積極證據足以證明被告犯罪
    ，揆諸上開法條及判例意旨，自應為被告無罪之諭知。
據上論斷，依刑事訴訟法第284條之1、第301條第1項，判決如主
文。
本案經檢察官郭郁到庭執行職務
中    華    民    國    99    年    12    月    30    日
                    刑事第七庭    法  官  林欣苑
上正本證明與原本無異。
如不服本判決應於收受送達後10日內向本院提出上訴書狀，並應
敘述具體理由；其未敘述上訴理由者，應於上訴期間屆滿後20日
內向本院補提理由書（均須按他造當事人之人數附繕本）「切勿
逕送上級法院」。告訴人或被害人如對於本判決不服者，應具備
理由請求檢察官上訴，其上訴期間之計算係以檢察官收受判決正
本之日期為準。
                                  書記官  莊怡仙
中    華    民    國    99    年    12    月    30    日

司法院資訊處製作；財團法人民間司法改革基金會備份。
